【裁判字號】    99,訴,3980
【裁判日期】    991231
【裁判案由】    請求房地產過戶
【裁判全文】
臺灣臺北地方法院民事判決              99年度訴字第3980號
原      告  張光亞
被      告  張文郁
上列當事人間請求房地產過戶事件，本院於民國99年12月22日言
詞辯論終結，判決如下：
    主  文
被告應將如附表所示之建物及土地移轉登記予原告。
訴訟費用由被告負擔。
本件判決於原告以新臺幣佰拾萬元供擔保後，得假執行。
    事實及理由
一、原告起訴主張：緣被告係原告之胞姊，因擅以原告所有房屋
    辦理貸款，復盜取父母之財物遭發覺，故同意將其所有如附
    表所示之房地（下稱系爭房地）贈與原告。兩造係於民國98
    年9月17日簽訂契約書1紙，並於同日經民間公證人公證（下
    稱系爭契約），約定被告應於98年10月31日前將系爭房地無
    條件過戶予原告，並應在118年10月31日前將該房地之銀行
    貸款清償完畢。查該契約乃係基於被告之自由意志下所簽訂
    ，且業經公證，被告自應依約履行移轉前開房地予原告之義
    務。詎被告屢經催告仍拒不屢約，爰依系爭契約提起本訴等
    語。並聲明：(一)被告應將如附表所示之土地及建物移轉登記
    予原告；(二)願供擔保請准宣告假執行。
二、被告則以：其前因投資失利，曾向其父借用若干款項，嗣擬
    欲還款時，原告適因財務問題與其配偶發生齟齬，為解決原
    告前開家庭糾紛，其父遂央求其將系爭房地贈與原告，以代
    清償上開債務，其考量手足及父母請託之情，方才同意贈與
    ，並簽訂系爭契約。然兩造於簽訂契約前，曾於98年9月初
    ，先以口頭協議原告、兩造父母應各給付新臺幣（下同）10
    0萬元，共計200萬元予被告，以為原告受贈系爭房地之代價
    。詎原告嗣於簽訂系爭契約時，竟欲毀約，先於當日託詞表
    示不願將上開負擔記載於契約書中，留待父親回國後決定，
    後又拒不給付100萬元予伊。原告既未依兩造口頭協議履行
    其負擔，致其未能於原定之98年10月31日前移轉系爭房地予
    原告，系爭贈與契約本應已失效，且其亦得依法撤銷系爭贈
    與契約，原告仍執無效之贈與契約提起本訴，顯無理由等語
    置辯。並聲明：原告之訴及假執行之聲請均駁回。
三、兩造不爭執事項：
  (一)如附表所示房地係被告所有。
  (二)兩造於98年9月17日簽訂系爭契約，並於同日經公證人以本
    院98年度民認愛字第001813號公證書公證在案，約定被告應
    於98年10月31日前將系爭房地無條件過戶予原告，並應在11
    8年10月31日前將該房地之銀行貸款清償完畢。
  (三)兩造於上開簽約日時，曾當面論及原告是否應給付被告100
    萬元一事，惟因原告表示：「等父親回來再決定這件事，父
    親說了算」等語，被告因而同意不將上情載於該贈與契約書
    中。
四、得心證之理由：
    原告主張系爭房地為被告所有，惟兩造已於98年9月17日就
    系爭房地簽訂契約並經公證，依約被告應於同年10月31日前
    將系爭房地移轉登記予原告等情，為兩造所不爭，並有系爭
    房地之登記謄本及經公證之契約書附卷可稽，堪信為真。然
    原告另主張被告應無條件將系爭房地移轉予伊一節，則為被
    告所否認，並以前揭情詞置辯，是本件所應審究者厥在於：
    被告以原告未履行其應給付100萬元之義務為由，辯稱系爭
    契約應已歸於無效，或其得依法撤銷系爭契約等語，是否有
    據？此又以：(一)兩造是否曾就原告應給付被告100萬元，作
    為被告履行其贈與義務之代價一事（下稱系爭協議）達成意
    思表示之合致？(二)縱曾達成合致，原告事後拒絕履行系爭協
    議，是否有據？(三)如為無據，則原告未履行系爭協議之效力
    為何？被告是否因而得主張撤銷系爭契約？茲分述如下：
  (一)兩造曾就系爭協議達成意思表示合致：
  1.原告固不否認其曾於98年9月初，委由其父母向被告表示願
    給付被告100萬元，以作為自被告受贈系爭房地之代價，並
    已經父母轉達被告同意接受上開條件等事實，然原告亦主張
    ，其向父母為上開表示時，另有強調該100萬元應限於用以
    返還系爭房屋尚積欠之銀行貸款，藉此保障原告取得系爭房
    地後，無須承擔系爭房地因清償不足而遭拍賣之風險等語，
    然被告竟事後反悔，擬將其給付之100萬元優先用於償還自
    己所積欠之卡債，其得知後遂不願繼續履行系爭協議云云。
  2.惟按傳達意思之使者所完成之意思表示，即為本人之意思表
    示。又所謂使者，係指單純代為傳達本人意思之機關而言，
    效果意思仍由本人自行決定，此乃使者與有權決定效果意思
    之代理人不同之處（最高法院62年台上字第2413號判例意旨
    可參）。原告既稱其係委請父母將：其願給付被告100萬元
    、然該100萬元僅能用以清償銀行貸款等語轉告被告，可見
    原告已就意思表示之內容為完全之說明，其父母僅係單純傳
    達意思表示之使者，依前揭說明，其父母向被告傳達之意思
    內容即應視為原告本人之意思，原告自應受該表示結果之拘
    束，合先說明。
  3.經查，原告確曾將：其所給付予被告之100萬元，應限定用
    於清償系爭房屋銀行貸款等語告知其父母，並請其父母代為
    傳達被告之事實，業經證人即兩造之父母張毅、賴登妹於本
    院準備程序期日中到場證述明確（見本院卷第60頁）。惟證
    人張毅、賴登妹再經本院質以：「證人有無將上開條件一併
    告知被告？」時，則稱：「沒有。我們當時以為這200萬元
    （包含原告應給付之100萬元在內）是要還被告的卡債，我
    們當時願意給被告100萬元的真意，也是想要幫助被告度過
    難關，趕快把卡債還掉，所以我們並沒有特別要求被告必須
    把這個錢拿去還貸款。況且被告有固定薪水，用薪水來按月
    清償房貸並沒有困難，先還卡債可以不用一直付高額利息給
    銀行。當初的想法是這樣。」等語綦詳（見同上頁），顯見
    證人張毅及賴登妹僅向被告表示：原告及兩造父母願各給付
    100萬元予被告以作為原告受贈系爭房地之代價等情，而未
    同時告知該100萬元應限定用於清償房屋貸款，換言之，原
    告上開意思表示之內容未經其使者為完整之傳達。然原告應
    受其使者所為表示結果之拘束，已說明如前，解釋上即應視
    為原告本人並未將所附條件一併告知被告；而被告受告知後
    已相與為承諾之意思表示，亦為兩造所不爭，則兩造就原告
    應以給付被告100萬元作為其受贈系爭房地之代價一事，應
    已達成合意，依民法第153條之規定，系爭協議即為成立。
  (二)系爭協議仍屬有效，且不因未記載於書面中而影響其效力：
    原告雖又以：其雖曾同意給付100萬元予被告，然其嗣後發
    覺被告擬將該100萬元用以清償自己之卡債，即不願再繼續
    履行系爭協議，且系爭贈與契約中係記載「被告應無條件移
    轉」，並未一併記載其應給付被告100萬元等語，主張其無
    須履行給付100萬元予被告之義務云云。然系爭協議既經兩
    造合意成立，除非原告得證明自己係依何一法定或約定之形
    成權，得單方解消系爭協議之效力，否則契約當事人之一方
    片面拒絕履行上開協議內容，要非法之所許。而查，原告迄
    至言詞辯論終結前，均未就其已解消系爭協議提出任何主張
    或證明，是原告片面拒絕履行系爭協議，已屬無據。況兩造
    曾於簽訂系爭贈與契約之日，當面論及原告是否應給付被告
    100萬元一事，經原告告以：「等父親回來再決定這件事，
    父親說了算」等語，被告因而同意不將系爭協議內容載於該
    契約書中等事實，亦為原告自陳在卷，足見直至上開簽約日
    止，原告均未向被告明確表示不願履約，被告更未同意免除
    原告依系爭協議所負之義務，系爭協議自仍屬有效甚明。又
    按，贈與係指當事人一方以自己之財產，為無償給與於他方
    之意思表示，經他方允受而生效力，民法第406條定有明文
    ，足見贈與係諾成契約，不以簽訂書面為必要。準此，兩造
    雖未將原告應給付被告100萬元一節併予載於契約書中，然
    兩造曾口頭協議將此作為契約內容一部之事實，既經本院認
    定如前，則原告自應受該口頭協議之拘束，尚不得逕以贈與
    契約書中未記載為由拒絕履行，實不待言。
  (三)被告撤銷系爭契約之行為應屬無效，且契約不因履行期屆至
    而當然失效：
  1.查，兩造前係約定以原告給付100萬元、兩造父母亦給付100
    萬元予被告為代價，被告同意將系爭房地移轉登記予原告等
    情，業經認定如前。而依被告所自陳，本件締約之動機，係
    因被告曾向其父親借款，其父親為解決原告家庭紛爭，遂命
    被告將系爭房地贈與予原告以代清償等語，足見被告並非因
    積欠原告債務，而以與系爭房地價值相當之債務作價，同意
    無償移轉系爭房地以代清償。果爾，則本件原告因受贈系爭
    房地所支付之代價即為200萬元，應堪認定。然參以系爭房
    地於起訴時市價高達992萬5,200元，有原告所提之系爭房地
    鑑價報告在卷足憑，顯與兩造前揭約定之200萬元對價相差
    甚鉅，實難推認兩造係以該顯不相當之代價，作主觀上認為
    等價之交易。是以，本件契約之性質，核屬贈與，而非有償
    之買賣契約。又依上開約定內容以觀，兩造固有約定受贈人
    應為一定之給付，然尚無其他事證足證兩造有以此作為系爭
    契約停止條件之意思，是系爭契約應定性作附負擔之贈與，
    與附條件之贈與契約亦屬有間，先予說明。
  2.按贈與物之權利未移轉前，贈與人得撤銷其贈與，固亦為民
    法第408條第1項前段所明定，惟復參諸同條第2項規定：「
    前項規定，於經公證之贈與，或為履行道德上義務而為贈與
    者，不適用之」，可知倘贈與契約業經公證，縱使贈與物之
    權利尚未移轉，贈與人仍不得撤銷其贈與。依原告所提之公
    證書所示，系爭贈與契約業已於98年9月17日經公證人以本
    院98年度民認愛字第001813號公證書公證在案，兩造就此復
    不爭執，依上開規定，被告自無從依該條第1項規定撤銷其
    贈與，至為明確。
  3.次按贈與附有負擔者，如贈與人已為給付而受贈人不履行其
    負擔時，贈與人得請求受贈人履行其負擔，或撤銷贈與，此
    亦為民法第412條第1項所明定。核其立法意旨乃因附負擔之
    贈與與一般贈與不同，受贈人尚應履行一定之給付，非如一
    般之贈與契約係單純無償受有一定利益，而無須給付任何代
    價，是為擔保受贈人對其負擔之履行，以維贈與人之權益，
    特設例外准許贈與人於已為給付後，仍得撤銷其贈與之規定
    。準此，於附負擔贈與之情形中，於贈與人為贈與物權利之
    移轉前，贈與人本得依一般贈與契約撤銷即民法第408條第1
    項之規定，行使其撤銷權；縱已為權利之移轉者，仍可依同
    法第412條第1項之特別規定為贈與之撤銷。惟贈與人依第41
    2條第1項規定撤銷贈與，必以贈與人已為贈與物權利之移轉
    後，受贈人仍不履行其負擔者為限；倘贈與人尚未將贈與物
    移轉登記予受贈人，贈與人即不得先行請求負擔之履行，或
    撤銷其贈與；例外者僅於已確知受贈人將不履行其負擔時，
    方得依舉重以明輕之法理，准許贈許人於尚未移轉贈與物權
    利前即撤銷贈與，此乃該條項規定解釋之必然結果（最高法
    院32年上字第2575號判例、94年度台上字第1546號、85年度
    台上字第2524號判決意旨可參）。且附負擔贈與之贈與人，
    於移轉前仍得依同法第408條第1項規定撤銷其贈與，益徵上
    開解釋結果並不影響贈與人之固有權益，與法體系並無扞挌
    。
  4.本件被告迄今尚未將系爭房地移轉予原告之事實，為兩造所
    不爭，復有系爭房地登記謄本附卷可考，是被告顯然尚未依
    約為給付，揆諸前揭說明，被告除有已確知原告將不履行其
    負擔之情形外，要不得逕依民法第412條第1項規定撤銷其贈
    與。而查，原告於本院99年12月22日言詞辯論期日中，曾主
    動表示：「當初如果我願意拿一百萬出來，是要償還這棟房
    屋的貸款，因為被告不願意償還貸款，所以我沒有拿一百萬
    出來。如果我拿一百萬出來，被告是否願意履行協議？」等
    語，可見原告於本件訴訟中仍有意履行其負擔以取得系爭房
    地，自難認為被告係因確知原告將不履行其負擔而撤銷其贈
    與，是被告撤銷贈與之行為，即與民法第412條第1項之規定
    不符。基上，被告撤銷系爭贈與契約之行為，要屬無據，系
    爭贈與契約不因撤銷而溯及失效。
  5.至被告雖又辯稱：本件未於約定履行期限98年9月17日前履
    行，贈與契約應當然失效云云，惟系爭贈與契約中所定之履
    行期限乃係針對被告所負之義務而設，此觀該契約書之文義
    自明，被告未依約定期限履行之法律效果，反在於原告是否
    得依債務不履行之規定行使其權利，要無使契約因而失其效
    力之餘地，否則毋寧使債務人得以恣意不履約之手段獲取免
    除自己債務之利益，顯非法理之平，是被告以前詞置辯，顯
    然無稽。
五、綜上所述，原告雖未依兩造口頭協議內容履行其給付100萬
    元予被告之負擔，然於被告交付並移轉登記系爭房地予原告
    前，被告尚不得因原告未履行其負擔，即拒絕履行自己之贈
    與義務或撤銷其贈與。從而，原告依系爭贈與契約之法律關
    係，請求被告將如附表所示之土地及建物移轉登記予原告，
    為有理由，應予准許。
六、原告陳明願供擔保，請求宣告假執行，與民事訴訟法第390
    條第2項之規定並無不合，茲酌定相當擔保金額，予以准許
    。
七、本件事證已臻明確，兩造其餘攻擊防禦方法及所提證據，核
    與本件判決結果不生影響，爰不另一一論述，併予敘明。
八、訴訟費用負擔之依據：民事訴訟法第78條。
中    華    民    國    99    年    12    月    31    日
                  民事第三庭  審判長法  官  郭美杏
                                    法  官  孫正華
                                    法  官  吳若萍
以上正本係照原本作成。
如對本判決上訴，須於判決送達後20日內向本院提出上訴狀。如
委任律師提起上訴者，應一併繳納上訴審裁判費。
中    華    民    國    99    年    12    月    31    日
                                    書記官  劉英權
附表：
(一)土地部分：
┌──┬─────────────┬──────┬─────┐
│編號│          地號            │    面積    │ 權利範圍 │
│    │                          │（平方公尺）│          │
├──┼─────────────┼──────┼─────┤
│ 1  │臺北市大安區○○○○段49-1│    123     │  4分之1  │
│    │3號                       │            │          │
└──┴─────────────┴──────┴─────┘
(二)建物部分：
┌─┬─────┬─────┬──┬──────────┬───┐
│編│ 坐落土地 │ 門牌號碼 │建號│        面積        │ 權利 │
│號│          │          │    │    （平方公尺）    │ 範圍 │
├─┼─────┼─────┼──┼──────────┼───┤
│1 │臺北市大安│臺北市大安│1273│樓層面積合計：75.85 │ 全部 │
│  │區辛亥六小│區○居街10│    │附屬建物：15.28     │      │
│  │段49-13號 │8巷15號4樓│    │                    │      │
└─┴─────┴─────┴──┴──────────┴───┘

司法院資訊處製作；財團法人民間司法改革基金會備份。
